【裁判字號】    97,上易,2839
【裁判日期】    980218
【裁判案由】    恐嚇
【裁判全文】
臺灣高等法院刑事判決                97年度上易字第2839號
上  訴  人
即  被  告  丁○○
選任辯護人  簡坤山律師
上列上訴人因恐嚇取財案件，不服臺灣宜蘭地方法院中華民國97
年9月9日97年度易字第358號第一審判決（起訴案號：臺灣宜蘭
地方法院檢察署97年度偵字第1965號），提起上訴，本院判決如
下：
    主  文
上訴駁回。
    事  實
一、丁○○於民國97年4月6日至7日期間內某時，見報紙刊登應
    徵工作人員之分類廣告後，即撥打廣告上刊登之電話與年籍
    、姓名均不詳、自稱「賴副理」之成年女子聯絡，該自稱「
    賴副理」之人要求丁○○攜帶存摺、金融卡前往台北縣板橋
    火車站第二出口碰面。丁○○可預見將自己所有之存摺、金
    融卡連同密碼等金融帳戶資料提供他人，將可能遭不法利用
    ，而有幫助他人遂行財產犯罪之虞，竟在該結果縱然發生亦
    不違背其本意之情況下，基於幫助恐嚇取財之不確定犯意，
    於97年4月9日至10日間某時，至約定地點，將其所開立合作
    金庫商業銀行宜蘭分行0000000000000號帳號之存摺、金融
    卡與密碼資料交付予某姓名、年籍均不詳之自稱「陳先生」
    成年男子。嗣該年籍、姓名均不詳之自稱「陳先生」成年男
    子與所謂「賴副理」所屬集團成員取得上開帳戶存摺、金融
    卡及密碼後，即基於恐嚇取財之犯意，分別於97年4月11日
    、97年4月12日各撥打電話予丙○○、甲○○，以「自稱竹
    聯幫大哥，知道被害人家人年籍、姓名」內容實施恐嚇。丙○○、甲○○接獲該恐嚇電話，均心生畏懼，便依該集團指
    示分別匯款至丁○○所提供之上開帳戶，其後旋遭提領一空
    ，丙○○、甲○○察知受騙後即報警處理，乃循線查出前情
    （丙○○、甲○○接獲電話時間、恐嚇內容、匯款轉帳時間
    及金額詳如附表）。
二、案經宜蘭縣政府警察局宜蘭分局報告臺灣宜蘭地方法院檢察
    署檢察官偵查起訴。
    理  由
壹、證據能力部分：
    按被告以外之人於審判外之陳述雖不符刑事訴訟法第159條
    之1至之4等4條之規定，而經當事人於審判程序同意作為證
    據，法院審酌該言詞陳述或書面陳述作成時之情況，認為適
    當者，亦得為證據；當事人、代理人或辯護人於法院調查證
    據時，知有刑事訴訟法第159條第1項不得為證據之情形，而
    未於言詞辯論終結前聲明異議者，視為有前項之同意，同法
    第159條之5定有明文。立法意旨在於傳聞證據未經當事人之
    反對詰問予以核實，原則上先予排除。惟若當事人已放棄反
    對詰問權，於審判程序中表明同意該等傳聞證據可作為證據
    ；或於言詞辯論終結前未聲明異議，基於尊重當事人對傳聞
    證據之處分權，上開傳聞證據亦均具有證據能力。查本件判
    決所引用之被告以外之人於審判外之陳述，因檢察官、被告
    及其辯護人均已於本院審理時表示無意見（本院98年2月4日
    審判程序筆錄第2頁），且迄於言詞辯論終結前未再聲明異
    議，而本院審酌上開供述證據無不當取供及證明力明顯過低
    之瑕疵，認以之作為證據應屬適當，揆諸前開規定，認此等
    證據資料應有證據能力。
貳、認定上訴人即被告丁○○犯罪事實所憑之證據及理由：
一、訊據被告坦承有於97年4月9日、10日間某時，至臺北縣板橋
    火車站第二出口，將其所開立合作金庫商業銀行宜蘭分行00
    00000000000號帳號之存摺、金融卡交付予某姓名、年籍均
    不詳之成年男子之事實不諱，惟矢口否認有何幫助恐嚇取財
    之主觀犯意，辯稱：我確實是看報紙應徵工作，因對方要求
    交付帳戶之存摺、金融卡、提款密碼，且稱隔日即還，我不
    疑有他，才依對方要求交付上開資料，至隔日對方拖延不還
    ，我又恰好生病住院，致未能及時取回帳戶存簿、金融卡，
    我也是受害者。我有向自稱陳先生之人詢問：「為何要提供
    存摺及金融卡? 」，陳先生表示：「因『水漾空間』之營業
    項目為酒店編制外之工作，係由員工先行向顧客收取費用，
    再將報酬之50％匯給公司。為避免先前員工向客人收取費用
    即捲款離職之情形，故公司要求員工提供存摺及金融卡。」
    因我急需謀職賺錢，便不疑有他，將存摺、金融卡提供予陳
    先生，我並無法預見自己之帳戶會遭人利用，且未有幫助不
    法份子為財產犯罪之犯意。我於97年4月28日前完全不知自
    己之上開帳戶已遭人利用，我於97年4月28日打電話給臺北
    郵政郵務承辦人員，始知悉該帳戶已遭不法份子利用之事實
    。而我於知悉後，隨即打電話並親自前往宜蘭市○○路合作
    金庫銀行辦理掛失，並前往宜蘭中山派出所報案，惟承辦警
    員未受理被告報案，並向我表示，待警局通知即可。我於知
    悉帳戶遭利用之前，曾多次向賴副理要求寄還存摺及金融卡
    ，惟賴副理皆以推託之詞敷衍，且我於97年4月13日因病住
    院，同年4月16日出院後工作繁忙，遂至28日始知悉帳戶遭
    利用。我自始遭受欺瞞，且帳戶及金融卡皆在賴副理手中，
    無法查詢帳戶資料，亦無確實之證據證明有幫助恐嚇取財之
    犯意云云。
二、經查：
（一）被告於警詢、偵查、原審審理及本院審理時，均供稱其係
      於97年4月9日、10日間某時，至臺北縣板橋火車站第二出
      口，將其所開立合作金庫商業銀行宜蘭分行000000000000
      0號帳號之存摺、金融卡含密碼交付予某姓名、年籍均不
      詳之成年男子（上訴狀內載明該男子自稱「陳先生」），
      而被害人丙○○、甲○○亦分別於警詢中指述其等於97年
      4月11日、97年4月12日接獲「自稱竹聯幫大哥，知道被害
      人家人年籍、姓名」內容之電話通知，因而心生畏懼，而
      分別為匯款新臺幣（下同）1萬2千元、3萬元至被告合作
      金庫商業銀行帳戶之事實，並有丙○○、甲○○匯款交易
      明細表（見宜蘭縣警察局刑案卷第8頁、第15頁），及合
      作金庫商業銀行宜蘭分行97年5月7日合金宜存字第097000
      2402號函暨所附開戶建檔登陸單、交易資料查詢單（見宜
      蘭縣警察局刑案卷第20頁至第22頁）附卷可稽，檢察官、
      被告及其辯護人對上揭事實亦不爭執，是被告有將其上開
      帳戶存摺、金融卡併同密碼交付他人，及丙○○、甲○○
      有於上述時間遭電話恐嚇取財並為匯款之事實部分，堪可
      認定為真實。
（二）被告雖執詞辯稱係為求職，始將合作金庫商業銀行帳戶之
      存簿、金融卡與密碼交付他人，其主觀上並無幫助恐嚇取
      財之犯意云云。然被告年40歲有餘，其自承曾經營過中國
      時報及聯合報經銷業務，亦曾在藥局工作，並擔任「民政
      時報」報社社長，顯見其並非社會生活經驗不足之人，當
      知一般公司行號若為核撥薪資考量，至多亦僅要求員工提
      供存摺封面影本、得知帳號即可，並無向員工索取帳戶存
      摺、金融卡與密碼之必要，而以被告所辯其係應徵從事酒
      店編制外之工作，須由員工先行向顧客收取費用，再將報
      酬之50％匯給公司，為避免先前員工向客人收取費用即捲
      款離職之情形，故公司要求員工提供存摺及金融卡之交易
      方式，因被告得直接向客人收取現金，事後再與公司拆帳
      ，倘若其帳戶內未存有相當金額之現金充作擔保，單純留
      置被告之存摺、提款卡，亦不可能達成被告所自稱之公司
      避免員工向客人收取費用即捲款離職之管制目的，被告對
      此應有認識，卻將密碼連同金融卡、存摺一併交付予所謂
      應徵公司之人員，且對該人員之真實姓名、公司處所一無
      所悉，被告辯稱係為應徵工作而交付存摺、金融卡並告知
      提款密碼，衡情與一般應徵工作之經驗法則及社會常情通
      念相悖。
（三）再者，被告原陳稱其係於97年4月9日、10日間某時，至臺
      北縣板橋火車站第二出口，將其所開立合作金庫商業銀行
      宜蘭分行0000000000000號帳號之存摺、金融卡交付予某
      姓名、年籍均不詳之成年男子，然於上訴狀則載稱其係於
      97年4月9日交付帳戶，縱認其前後供稱之時間上有所重疊
      ，而非屬歧異，惟依被告上訴狀載明與對方相約隔天（即
      4月10日）即交還存摺、金融卡，且稱其於97年4月10日撥
      打電話予賴副理，皆未有回應，至4月11日晚上，賴副理
      始聯絡被告等詞，以帳戶為金融交易之個人重要憑證，專
      有性甚高，此為一般常識。被告於與對方約定之日未獲對
      方返還存簿、金融卡，復與對方聯絡不上，竟仍不為報警
      、將金融卡掛失或持續主動聯絡對方等行為，延至4月11
      日晚上始由賴副理聯絡被告，亦與常情不符。又被告於原
      審供稱：「第二天我要去他酒店看，但看不到，對方說週
      日有一個案子，我要求他先還存摺及金融卡，他說他不會
      亂用。」（原審卷第45頁），核與被告於上訴狀稱賴副理
      遲至4月11日晚上」始以電話與其聯絡，並於「電話中」
      約定4月13日下午7點至板橋車站會合，並交還被告存摺及
      金融卡之情，有所未符，被告上揭辯詞，顯然有疑。至於
      被告陳稱其於97年4月28日知悉帳戶已遭不法份子利用後
      ，有至派出所報案乙節，經本院傳喚當日受理被告報案之
      證人即宜蘭縣政府警察局交通隊員警乙○○，其到庭具結
      證稱：「被告有到派出所，說是有事情要詢問，被告說他
      把個人資料給別人，但因被告資料都沒帶來，我請被告把
      資料帶來後，我再查證，但被告就沒有再來過派出所了。
      被告報案內容為其有把資料給別人，但時間、地點沒有交
      代清楚。被告報案到離開時間約幾分鐘，問完就走了。被
      告沒有提到帳戶，只說有提供資料給別人。我事後在交通
      稽查，有遇到被告，我問他為何沒把資料送來，他說有收
      到警察傳喚通知了」等語（本院98年2月4日審判筆錄第3
      頁至第4頁）。從而，被告於報案之時僅空泛陳稱有將資
      料交付他人，至於交付資料之內容、時間、地點、原因及
      對象等可供警方進行案件處理之事項，均未予交代，核與
      一般民眾遭受詐騙會積極尋求警方協助，並主動提供具體
      明確之之相關資料俾供警方查察之常態，顯有不同。被告
      雖當庭以證人係怕被說吃案，故為不實證述，據以質疑員
      警證述之可信度，惟被告亦當庭陳稱：我都按照程序來，
      我只是沒有東西拿給他等語（本院98年2月4日審判程序筆
      錄第5頁）。則被告既未提供相關資料予員警知悉憑以辦
      案，嗣後亦未補提具體資料，徒留有形式之報案紀錄，顯
      難認定被告確有報請警察機關協助偵辦之真意。復參酌被
      告於警詢、偵查及原審審理階段，均先稱將上述帳戶存摺
      與金融卡交付予姓名年籍不詳之成年男子，惟於上訴狀始
      稱該男子為「陳先生」，而非一開始即提供所知資訊予檢
      警知悉等情，殊難認被告主觀上確自認其為被害人，而有
      請求檢警機關協助訴追犯罪正犯之意。此外，本案遂行恐
      嚇取財之行為人，既係利用被告之合作金庫商業銀行帳戶
      作為犯罪收取現款之用，自須確保被害人匯款至該帳戶後
      ，該帳戶不會因被告報警或為金融卡之掛失，而致徒勞無
      功。本案遂行恐嚇取財之行為人撥打電話要求丙○○、甲○○轉帳至被告金融帳戶，當有把握被告不會報警、掛失
      止付或自行提領帳戶金額，此等確信與管控，在該帳戶係
      經由被告所辯施用詐術而騙取之情況下，顯無存在之可能
      。據上所析，被告前揭辯稱及所謂警方報案之行為，多有
      矛盾與不合常理之處，顯係脫罪飾卸之舉，不足為其有利
      之認定，而此部分事實既明，被告聲請接受測謊調查，亦
      無此必要。
（四）按金融帳戶事關個人財產權益之保障，其專有性甚高，一
      般人均具備防止他人任意使用之認識；且申請開立金融帳
      戶並無任何特殊之限制，一般人均得以存入最低開戶金額
      方式申辦金融帳戶使用，並無使用他人金融帳戶之必要；
      而依一般人之日常生活經驗，若有不熟識之人不以自己名
      義申請帳戶，反蒐集他人金融帳戶使用，當可知係欲利用
      他人帳戶作為財產犯罪工具，藉以隱瞞身分、逃避查緝。
      被告本身經營「民政時報」，並非年輕識淺之人，爾來電
      視或報章媒體亦多有詐騙者蒐購人頭帳戶持以詐欺或恐嚇
      之新聞，是被告對於他人蒐集帳戶，可能係利用人頭帳戶
      作為財產犯罪及躲避偵查之工具，應有所預見，被告卻仍
      提供帳戶、金融卡與密碼予他人，容任不法犯罪結果發生
      ，足見其係基於幫助蒐集帳戶者或其轉手之人從事恐嚇取
      財行為之不確定故意，而提供帳戶作為財產犯罪收取匯款
      之工具無誤。
（五）綜上，本件事證明確，被告所辯各節，均無可採，其犯行
      堪以認定，應依法論科。
參、論罪科刑之理由
三、核本件被告基於幫助之犯意，提供其所有帳戶存摺、金融卡
    、密碼交予犯罪集團成員，其等利用被告之幫助，基於意圖
    為自己不法所有之犯意，以恐嚇使丙○○、甲○○心生畏怖
    ，而匯款至被告所提供之帳戶，是被告所為係參與恐嚇取財
    罪構成要件以外之行為，且在無證據證明被告係以正犯而非
    以幫助犯之犯意參與犯罪之情形下，應認其所為係幫助犯而
    非正犯行為，係犯刑法第346條第1項、第30條第1項前段幫
    助恐嚇取財罪。被告一幫助恐嚇取財之行為，幫助犯罪集團
    成員恐嚇丙○○、甲○○2人，為想像競合犯，應依刑法第5
    5條之規定，從一幫助恐嚇取財罪處斷。再被告之行為僅止
    於幫助，依刑法第30條第2項之規定，按正犯之刑減輕之。
    原審援引刑事訴訟法第299條第1項前段、刑法第30條、第34
    6條第1項、第41條第1項前段、刑法施行法第1條之1第1項、
    第2項前段，對被告論罪科刑，並審酌被告提供帳戶供他人
    恐嚇取財，增加被害人尋求救濟之困難，並使犯罪之追查趨
    於複雜，助長犯罪；及被告犯罪之方式、被害人所受損害之
    程度，暨被告犯罪後始終否認犯行，未見悔意之犯後態度等
    一切情狀，量處被告有期徒刑5月，並諭知如易科罰金以1千
    元折算1日，認定事實並無違誤，量刑亦稱妥適，有關適用
    法則方面，雖漏未依刑法第55條規定對被告犯行依想像競合
    犯論處，惟此並不影響原審判決結果與終局量刑之妥適性，
    由本院附予補正已足。本件被告執詞否認犯行，指摘原判決
    不當，提起上訴求為改判無罪，為無理由，應予駁回。
據上論斷，應依刑事訴訟法第368條，判決如主文。
本案經檢察官劉異海到庭執行職務。
中    華    民    國    98    年     2    月    18    日
                  刑事第十三庭  審判長法  官  曾德水
                                      法  官  林婷立
                                      法  官  陳恆寬
以上正本證明與原本無異。
不得上訴。
                                      書記官  黃家麟
中    華    民    國    98    年    2     月    19    日
附錄本案論罪科刑法條全文：
中華民國刑法第346條第1項
意圖為自己或第三人不法之所有，以恐嚇使人將本人或第三人之
物交付者，處6月以上5年以下有期徒刑，得併科1千元以下罰金
。
附表：
 ┌──┬────┬─────┬────────┬────┬──────┐
 │編號│被害人  │犯罪時間  │恐嚇內容        │轉帳時間│轉帳金額（新│
 │    │        │          │                │        │臺幣）      │
 ├──┼────┼─────┼────────┼────┼──────┤
 │ 一 │丙○○  │97年4月11 │被害人接獲「自稱│97年4月 │1萬2千元    │
 │    │        │日22時許  │竹聯幫大哥，知道│12日凌晨│            │
 │    │        │          │其家人年籍、姓名│零時31分│            │
 │    │        │          │」之電話        │        │            │
 ├──┼────┼─────┼────────┼────┼──────┤
 │ 二 │甲○○  │97年4月12 │同上            │97年4月 │3萬元       │
 │    │        │日13時許  │                │12日14時│            │
 │    │        │          │                │21分    │            │
 └──┴────┴─────┴────────┴────┴──────┘


司法院資訊處製作；財團法人民間司法改革基金會備份。
